【裁判字號】    89,上訴,3775
【裁判日期】    900416
【裁判案由】    偽造文書等
【裁判全文】
臺灣高等法院刑事判決                          八十九年度上訴字第三七七五號
    上  訴  人
    即  自訴人  乙○○
                戊○○
                丙○○
    被      告  丁○○
                甲○○
                己○○
右上訴人因被告偽造文書等案件，不服臺灣板橋地方法院八十九年度自更字第七號，
中華民國八十九年八月二十八日第一審判決，提起上訴，本院判決如左：
    主  文
原判決關於被告甲○○、己○○部分撤銷，發回臺灣板橋地方法院。
其餘部分上訴駁回。
    理  由
甲、關於被告甲○○、己○○部分：
一、自訴意旨詳如自訴狀影本所載。
二、按法院訊問及調查結果，如認為案件有第二百五十二條至第二百五十四條之情形
    者，得以裁定駁回自訴，並準用第二百五十三條第二項至第四項之規定。駁回自
    訴之裁定已確定者，非有第二百六十條各款情形之一，不得對於同一案件再行自
    訴。又不得提起自訴而提起者，應諭知不受理之判決。同法第三百二十六條第三
    項、第四項及第三百三十四條分別定有明文。
三、本件原審判決自訴不受理，係以自訴人前以坐落台北縣樹林鎮○○段四七四號土
    地為自訴人乙○○、戊○○、丙○○之先祖賴評所有，民國四十七年間賴評與被
    告丁○○及自訴人父賴紅英三人立下鬮書，約定上開土地於賴評百年後由賴紅英
    及丁○○平均繼承，俟賴評死亡後，自訴人發現該地早於五十八年七月間即移轉
    登記為被告丁○○所有，經親屬居中協調後，被告丁○○於八十三年五月十三日
    簽具承諾書，同意將上開土地中約三百坪（測量後面積約零點零九九一九四公頃
    ）於其上稻作收成後交還自訴人耕作；詎被告丁○○於八十三年期稻作收成後拒
    不還地，竟捏造自訴人乙○○利用渠不識字及以張冠李戴之手法，騙使渠簽具前
    揭承諾書等不實之事項，於八十四年九月二日委由蘇清文律師寄交存證信函乙紙
    撤銷前開承諾書之意思表示，以偽造私文書，並於臺灣板橋地方法院八十五年度
    訴字第六七五號交付土地事件審理中提出，意圖使法院陷於錯誤而得財產上不法
    之利益，已涉犯偽造文書罪及詐欺罪嫌云云，對被告丁○○提起自訴，經臺灣板
    橋地方法院以八十七年度自字第一六六號偽造文書案受理後，復認被告丁○○於
    該自訴案審理中供稱渠不識字，乃交代媳婦即被告甲○○辦理系爭存證信函，被
    告甲○○則供稱係伊與己○○所為云云，因認被告甲○○及己○○共犯前述罪嫌
    ，追加其二人為被告後，經臺灣板橋地方法院以八十七年度自字第一六六號刑事
    裁定認被告犯罪嫌疑顯有不足，駁回自訴，並經本院以八十八年度抗字第四五七
    號刑事裁定駁回自訴人之抗告確定等情，業經原審調取各該卷宗核閱無訛；而自
    訴人乙○○於八十九年元月十三日，臺灣板橋地方法院八十九年度自字第一二號
    偽造文書案件訊問時，既陳明本件係對同前自訴案重行自訴，按諸刑事訴訟法第
    三百零三條第二款、第三百三十四條之規定暨最高法院五十三年臺上字第四五０
    號判例意旨（刑事訴訟法第二百六十條所謂刑事案件不起訴處分已確定者，如發
    現新事實、新證據或有第四百二十條第一第一款、第二款、第四款或第五款所定
    得為再審原因之情形者，得對同一案件再行起訴，乃就公訴制度特設之規定，非
    自訴所得準用），不論其是否發現新事實、提出新證據或變更自訴法條，本件均
    不得再行提起自訴，自應不經言詞辯論逕為不受理之諭知云云。
四、按已經提起公訴或自訴之案件，在同一法院重行起訴者，應諭知不受理之判決，
    刑事訴訟法第三百零三條第二款定有明文。此係因同一案件，既經合法提起公訴
    或自訴，自不容在同一法院重複起訴，為免一案兩判，對於後之起訴，應以形式
    裁判終結之（參閱最高法院八十二年台非字第三五八號裁判意旨）。然查，自訴
    人前所提起與本件相同被告、犯罪事實之自訴案件，已經台灣板橋地方法院八十
    七年度自字第一六六號，以該案被告犯罪嫌疑顯有不足，裁定駁回自訴（刑事訴
    訟法第三百二十六條第三項參照），並經本院以八十八年度抗字第四五七號裁定
    駁回抗告而確定，其訴訟關係業已消滅，惟最高法院五十三年臺上字第四五０號
    判例所載「刑事訴訟法第二百六十條，乃就公訴制度特設之規定，非自訴所得準
    用」等語，係在闡述刑事訴訟法第三百四十三條自訴程序僅準用前章第二節、第
    三節關於公訴之規定，二百六十條未在準用之列，此觀該判例理由欄之記載自明
    ，非謂自訴人不得依同法第三百二十六條第四項反面規定，就同一案件再行自訴
    。查本件自訴人係按前開法條，以有刑事訴訟法第二百六十條第一項所定之發現
    新事實，再行提起本件自訴，原審遽謂自訴人不得重行自訴，尚有未洽。茲原審
    既認自訴人前所提之自訴案件（台灣板橋地方法院八十七年度自字第一六六號、
    本院八十八年度抗字第四五七號），業經法院裁定駁回確定，而自訴人之上訴意
    旨亦謂，其係依三百二十六條第四項反面規定，就同一案件再行自訴云云。則本
    件自訴是否符合刑事訴訟法第三百二十六條第四項規定，原判決並未認定明，
    遽為自訴不受理之判決，尚嫌未洽，上訴人執此指摘原判決不當，非無理由，自
    應由本院將原判決關於被告甲○○、己○○部分撤銷，發回原審法院，另為適當
    之判決，並不經言詞辯論為之。
乙、關於被告丁○○部分查被告丁○○業於八十九年八月七日死亡，此有死亡證明書
    一紙在卷可稽，則該部分案件具有刑事訴訟法第三百零三條第五款不受理判決之
    事由，上訴意旨指摘原判決分部分諭知不受理不當，為無理由，應予駁回。
    此部分並不經言詞辯論而判決。
據上論斷，應依刑事訴訟法第三百六十六條、第三百六十九條第一項但書、第三百七
十二條，判決如主文。
中      華      民      國    九十    年       四     月      十六      日
                              臺灣高等法院刑事第八庭
                                  審判長法  官  蔡  秀  雄
                                        法  官  沈  宜  生
                                        法  官  楊  炳  禎
右正本證明與原本無異。
如不服本判決應於收受送達後十日內向本院提出上訴書狀，其未敘述上訴之理由者並
得於提起上訴後十日內向本院補提理由書（均須按他造當事人之人數附繕本）。
                                        書記官  廖  素  花
中      華      民      國     九十    年      四     月      十七      日


司法院資訊處製作；財團法人民間司法改革基金會備份。
